臺灣高等法院刑事裁定
111年度聲字第61號
聲明異議人
即  受刑人  劉國威


上列聲明異議人因偽造文書案件，對於臺灣桃園地方檢察署檢察
官執行之指揮（110年執字第13514號），聲明異議，本院裁定如
下：
    主  文
臺灣桃園地方檢察署檢察官110年執字第13514號否准受刑人劉國
威易科罰金及易服社會勞動之執行指揮處分，應予撤銷。
    理  由
一、聲明意旨略以：本件聲明異議人即受刑人劉國威因犯行使偽
    造文書罪，經本院以109年度上訴字第472號判決判處有期徒
    刑6月（共2罪），並定應執行有期徒刑8月，如易科罰金，
    以新臺幣1,000元折算1日，並經最高法院判決駁回上訴確定
    。而臺灣桃園地方檢察署執行檢察官先於民國110年12月22
    日通知受刑人得聲請易科罰金，旋於同年月24日再次通知為
    不得聲請易科罰金、不得易服社會勞動。惟檢察官於再為裁
    量前，並未賦予受刑人陳述意見之機會，或告知否准易科罰
    金之理由，已然違反正當法律程序。請審酌受刑人僅因一時
    失慮致罹刑典，然侵害法益尚非重大，且於法院審理期間，
    亦與被害人達成和解，足見受刑人犯後態度良好；又受刑人
    於本案犯罪後，雖因涉犯他案於104年12月15日入監執行，
    惟執行期間均無其他違規情事，嗣於109年4月10日經核准假
    釋出監後，日常生活亦謹守分際，堪認先前入監執行已促使
    受刑人自新。檢察官就受刑人是否具備刑法第41條第1項但
    書規定之不得易科罰金之要件，未盡其舉證責任，逕為否准
    易科罰金之處分，實屬有誤，請撤銷該處分等語。
二、按受刑人或其法定代理人或配偶以檢察官執行之指揮為不當
    者，得向諭知該裁判之法院聲明異議，刑事訴訟法第484條
    定有明文。所謂諭知該裁判之法院，係指對被告之有罪判決
    ，於主文內宣示主刑、從刑之法院而言。所稱「檢察官執行
    之指揮不當」，係指檢察官有積極執行指揮之違法及其執行
    方法有不當等情形而言，即受刑人聲明異議之客體，應以檢
    察官執行之指揮為限（最高法院102年度台抗字第404號裁定
    意旨參照）。
三、次按易科罰金制度係對於違犯輕罪之行為人，本受徒刑或拘
    役之判決，若依宣告刑而執行，可能產生不良之影響，故於
    刑罰執行時變更本所宣告之刑，改以罰金替代徒刑或拘役之
    易刑處分，以避免執行短期自由刑所產生之流弊。刑法第41
    條第1項規定：「犯最重本刑為5年以下有期徒刑以下之刑之
    罪，而受6月以下有期徒刑或拘役之宣告者，得以新台幣1,0
    00元、2,000元或3,000元折算1日，易科罰金。但易科罰金
    ，難收矯正之效或難以維持法秩序者，不在此限。」依其立
    法理由說明，個別受刑人如有不宜易科罰金之情形，在刑事
    執行程序中，檢察官得依該項但書規定，審酌受刑人是否具
    有「確因不執行所宣告之刑，難收矯正之效，或難以維持法
    秩序」等事由決定之。是以，於法院判決確定後，受刑人僅
    取得得聲請易科罰金之資格，檢察官對於得易科罰金案件之
    指揮執行，仍應依具體個案，考量犯罪特性、情節及受刑人
    個人特殊事由等因素，如認受刑人確有因不執行所宣告之刑
    ，難收矯正之效，或難以維持法秩序者，自得不准予易科罰
    金，此乃檢察官指揮執行時得依職權裁量之事項，倘其未濫
    用權限，本不得任意指摘為違法。惟因刑法第41條第2項規
    定：「依前項規定得易科罰金而未聲請易科罰金者，得以提
    供社會勞動6小時折算1日，易服社會勞動。」並未排除受刑
    人於檢察官否准易科罰金時，得請求易服社會勞動，是檢察
    官認受刑人不宜易科罰金時，非不得准許其得易服社會勞動
    。雖刑事訴訟法並無執行檢察官於刑之執行指揮時，應當場
    告知不准易科罰金之規定，但此重大剝奪受刑人人身自由之
    強制處分，如能賦予受刑人對於不准易科罰金之理由有陳述
    意見之機會，或許受刑人能及時提供一定之答辯或舉出相當
    證據，得就對其不利之理由進行防禦，或改聲請易服社會勞
    動，或能使檢察官改變准否易刑處分之決定，無待受刑人日
    後始得依刑事訴訟法第484條對檢察官之指揮聲明異議。尤
    其在現行實務上，檢察官指揮執行，係以准予科罰金為原則
    ，於例外認受刑人有難收矯治之效或難以維持法秩序始不准
    易科罰金，則於否准易科罰金時，因與受刑人所受裁判主文
    諭知得以易科罰金之內容有異，對受刑人而言，無異係一種
    突襲性處分，參酌行政程序法第102條及行政罰法第42條分
    別規定：行政機關作成限制或剝奪人民自由或權利之行政處
    分前，應給予該處分相對人陳述意見之機會，暨行政機關於
    裁處前，應給予受處罰者陳述意見之機會之同一法理，倘能
    予受刑人就己身是否有難收矯正之效或難以維持法秩序之情
    形有陳述意見之機會，再由檢察官為准駁易刑處分之定奪，
    自與憲法保障人權及訴訟權之宗旨無違（最高法院108年度
    台抗字第536號裁定意旨參照）。
四、經查：本件受刑人因犯行使偽造文書罪，經本院以109年度
    上訴字第472號判決判處有期徒刑6月，如易科罰金，以新臺
    幣1,000元折算1日（共2罪），並定應執行有期徒刑8月，如
    易科罰金，以新臺幣1,000元折算1日，受刑人不服提起上訴
    ，經最高法院於110年11月17日以110年度台上字第5828號判
    決駁回上訴確定，有上開判決書在卷足憑。而前開判決確定
    後，移送臺灣桃園地方檢察署執行，檢察官先於110年12月2
    2日交辦通知受刑人應於111年1月11日上午10時30分許到案
    執行，並於刑事執行案件進行單註明「如欲聲請易科罰金，
    請於報到時攜帶24萬3,000元聲請易科罰金，如傳喚未到，
    本署將依法執行拘提」，嗣於110年12月23日交辦通知受刑
    人應於111年1月13日上午10時許到案執行，並於刑事執行案
    件進行單註明「撤銷前封得聲請易科罰金之傳票，本件經檢
    察官審核為不得易科罰金，不得易服社會勞動，需入監執行
    」，業經本院調閱該署110年度執字第13514號執行卷宗全卷
    確認無訛。依卷附臺灣桃園地方檢察署聲請易科罰金案件審
    核表，檢察官於決定是否准予受刑人聲請易科罰金、易服社
    會勞動前，已審酌本件犯罪情節及受刑人前案紀錄，因認其
    有不入監執行難收矯正之效等情，而否准其易科罰金、易服
    社會勞動，此部分固屬執行檢察官職權之行使，惟檢察官於
    變更原處分前，並未曾給予受刑人就自身是否有難收矯正之
    效或難以維持法秩序之情形陳述意見之機會，亦未以言詞或
    書面告知其否准之理由，核與正當法律程序未盡相符，難認
    妥適。受刑人執前詞聲明異議，為有理由，應由本院撤銷臺
    灣桃園地方檢察署檢察官110年執字第13514號否准受刑人易
    科罰金及易服社會勞動之執行指揮處分，由該署檢察官另為
    適法之執行指揮。
據上論斷，應依刑事訴訟法第486條，裁定如主文。　　
中　　華　　民　　國　　111  　年　　2　　月　　17　　日
                  刑事第二十五庭審判長法　官  邱滋杉
                                      法　官  邱瓊瑩
                                      法　官  陳彥年
以上正本證明與原本無異。
如不服本裁定，應於收受送達後五日內向本院提出抗告狀。
                                      書記官  彭秀玉
中　　華　　民　　國　　111 　年　　2 　　月　　17　　日